【裁判字號】    97,台上,1416
【裁判日期】    970403
【裁判案由】    妨害自由等罪
【裁判全文】
最高法院刑事判決            九十七年度台上字第一四一六號
上  訴  人  甲○○
            乙○○
            丙○○
            丁○○
            戊○○
            己○○
上列上訴人等因妨害自由等罪案件，不服台灣高等法院高雄分院
中華民國九十七年一月十七日第二審判決（九十六年度上訴字第
九二八號，起訴案號：台灣高雄地方法院檢察署九十五年度偵字
第九六二二、一九四一七號），提起上訴，本院判決如下：
    主  文
上訴駁回。
    理  由
一、關於妨害自由部分
按刑事訴訟法第三百七十七條規定，上訴於第三審法院，非以判
決違背法令為理由，不得為之。是提起第三審上訴，應以原判決
違背法令為理由，係屬法定要件。如果上訴理由書狀並未指摘原
判決有何違法，自應認其上訴為違背法律上之程式，予以駁回。
本件上訴人丁○○、戊○○、己○○、丙○○、乙○○五人共同
上訴意旨略以：（一）丁○○、戊○○、己○○強押庚○○部分
，證人庚○○於警詢時、證人蕭耀霖於檢察官偵查中，均未指稱
丁○○等人持有電擊棒，丁○○等人亦始終否認，且又無電擊棒
扣案，足見庚○○於第一審之證述不實。原判決未調查其他證據
審認庚○○於第一審之陳述是否與事實相符。丁○○等經庚○○
之同意，將庚○○帶往高雄市小港區，與甲○○洽談債務清償事
宜，並未妨害庚○○之自由，有庚○○之妹陳瑞華於警詢時所證
庚○○有對外聯絡等語、庚○○於檢察官偵查中稱：並未被拘禁
在房間中等語可證。又妨害自由罪原以強暴、脅迫為構成要件，
除另有傷害故意外，僅論以妨害自由罪；丁○○等三人既未對庚
○○施以傷害，原判決另論丁○○等傷害罪，有判決不適用法令
之違法。（二）原判決對丁○○、戊○○、己○○等三人，撤銷
第一審較重之罪名，變更為較輕之法條，但科處較第一審為重之
徒刑，顯然違背法令。又準擄人勒贖罪為七年以上有期徒刑之罪
，妨害自由罪為五年以下有期徒刑，傷害罪為三年以下有期徒刑
；丁○○於第一審科處有期徒刑四年，戊○○、己○○、丙○○
、乙○○各處有期徒刑三年十月，第二審變更準擄人勒贖罪，改
判妨害自由、傷害，諭知丁○○二年四月及九月，減為一年二月
及四月又十五天，戊○○、己○○、丙○○、乙○○各處有期徒
刑二年及八月，各減為一年及四月，量刑亦有不當云云。上訴人
甲○○上訴意旨略以：（一）原判決認定甲○○所犯毀損、私行
拘禁、傷害三罪間，應予分論併罰；惟本件犯罪時間為刑法修正
前之民國九十五年三月初，應適用修正前刑法；原判決業已認定
庚○○積欠甲○○賭債新台幣一千二百六十萬元，甲○○為取得
賭債，而以毀損、公然侮辱、妨害自由、傷害等方法為之，且甲
○○對庚○○之傷害行為係於私行拘禁之期間為之，足見甲○○
縱成立該四罪，亦應論以修正前之牽連關係，屬裁判上一罪，僅
能依一罪處斷；原判決有不適用法則之違法。（二）妨害自由罪
原以強暴、脅迫為構成要件，因而致普通傷害，除另有傷害故意
外，僅論以妨害自由罪；縱令庚○○受有傷害，並無另成立傷害
罪之餘地。（三）原判決以甲○○、戊○○、己○○、丁○○之
供述為據，認定甲○○等有強押庚○○之犯行，惟查原判決所引
上開甲○○等之供述，均無以強暴、脅迫之方法帶回庚○○等內
容，原判決認定之犯罪事實與所採證據不相適合。依上開甲○○
等之警詢筆錄，甲○○並未指使戊○○、丁○○、己○○等三人
前去押人，亦無妨害庚○○之行動自由，更無毆打庚○○。告訴
人庚○○於警詢及檢察官偵查時之指訴，並未提及上訴人等持電
擊棒；雖嗣後又於警詢改稱遭電擊棒擊昏後強押上車，前後不相
一致，已有瑕疵可指。證人即櫃檯人員蕭耀霖於警詢及檢察官偵
查時亦稱，庚○○回休憩中心時已經酒醉，故見庚○○被兩人架
出去，以為係因喝醉而需要攙扶，並未看見電擊棒，也沒聽見打
鬥或異常的聲音等語；並無原判決所認定甲○○等強行踢開房門
以電擊棒攻擊庚○○之情節，甲○○亦堅決否認上情。原判決未
說明不採上開有利於甲○○證據之理由，亦有理由不備。且庚○
○當時已經酒醉，行為人有三人而被害人僅有一人，雙方實力懸
殊，何須使用電擊棒？原判決認定有違經驗法則。（四）甲○○
究以妨害自由之犯意指示同案被告等強押庚○○？抑或僅為索債
？有詳查之必要。甲○○一再否認指示同案被告等強押庚○○，
與丁○○、戊○○、己○○等之供述大致相符。債務人避不見面
，債權人為實現債權，與妨害自由之犯意有間。縱令甲○○有所
指示，惟並無明確指示，難認有犯意聯絡或行為分擔。（五）原
判決比較新舊法不當。就共犯之規定，認新法有利於上訴人，又
稱：以修正前之規定較有利於上訴人，應全部適用最有利於行為
人之行為時法，法律見解尚有未洽云云。
惟查原判決依憑上訴人甲○○、乙○○、丙○○、戊○○、丁○
○、己○○等之部分自白，證人庚○○、蕭耀霖、陳瑞華、陳龍
雄、林碧月、劉孟祥、林慶仕之證言、現場指認甲○○、丙○○
、乙○○、戊○○之口卡片、高雄市立小港醫院診斷證明書、收
據、和解書、內政部警政署刑事警察局九十六年十二月五日刑鑑
字第0960183618號鑑定書等證據，資以認定上訴人等有原判決事
實欄所記載關於妨害自由部分之犯罪事實，因而撤銷第一審判決
，改判分別論處甲○○、乙○○、丙○○、戊○○、丁○○、己
○○等共同私行拘禁各罪刑，已詳述其所憑之證據及理由。原判
決所為論述，核與卷證資料相符，從形式上觀察，並無違背法令
之情形。且查（一）原判決依憑證人即被害人庚○○於第一審審
理中證稱：九十五年三月七日我原來住在鳳農休憩中心二一六號
房，當天半夜突然有人闖進來用電擊棒打我，我就昏過去，當時
我呈現半暈眩狀態，是由他們將我扶著拖出去，當時我連走都沒
有辦法等語以及證人蕭耀霖於警詢、偵查中證稱：「我在櫃檯見
庚○○酒醉一人回來房間，有一名年輕瘦瘦的男子尾隨在庚○○
後面，確定庚○○住幾號房之後又出去，馬上有三男一女進來，
其中一人在櫃檯跟我說沒有甚麼事情，說庚○○喝酒砸店，要找
他回去談賠償的問題，另外二名男子就一人一邊將庚○○架出來
離去」等語，認庚○○自賭場返家接獲甲○○討債電話後，即連
忙離家投宿在外，可見庚○○對於甲○○等人當時之背景勢力及
討債方法，內心驚恐害怕甚鉅，衡諸常情，其焉有可能同意自動
隨戊○○等人離開鳳農休憩中心之理；又觀諸證人蕭耀霖之證詞
可知，當時戊○○等三人係一人尾隨庚○○進入休憩中心確認房
間無誤後，方才通知同夥進入架出庚○○，且以「庚○○喝酒砸
酒店，要找他回去談賠償的事情」等語向蕭耀霖示意勿驚慌大作
，可見戊○○等三人當時亦可預見庚○○應會抵抗，且應已計劃
如遇抵抗即以強力制伏庚○○才是，其等如欲採取和平手段，早
於大廳即可出面勸說庚○○即可，何須躡手躡腳尾隨庚○○進入
房間，且焉須再虛捏藉口安撫服務人員蕭耀霖等情，因認戊○○
、丁○○、己○○等三人所辯當時並沒有用電擊棒擊昏庚○○，
是庚○○自願跟他們走的等語並不足採。此為原審認事採證、證
據取捨及判斷之職權適法行使，核無違背證據法則，並無上訴意
旨所指違法情形。（二）庚○○被押至高雄市○○區○○街宗勝
工程股份有限公司後，遭在場之甲○○、乙○○、丙○○、戊○
○、丁○○、己○○及數名姓名年籍不詳之人看守、毆打成傷，
繼而被逼簽發本票交付，做為積欠甲○○賭債之憑據，甲○○復
囑咐丙○○開車夥同其他三名不詳男子將庚○○押至高雄縣鳳山
市○○路二十三號一樓等情，亦據證人庚○○指證明確，並經證
人林碧月於偵查中證稱：「交錢那天我們到了青山街那裡，看到
有一群保鏢都穿黑色衣服，把庚○○架出來，庚○○已經全身是
傷，不能走路」、「他們把錢點完後，才讓庚○○出來，我看到
庚○○被兩個不認識的人架出來，他已經沒有力氣不能走路，而
且整個臉都是瘀青，有一隻眼睛和頭頂腫得很厲害」等語，且有
高雄市立小港醫院診斷證明書一份在卷可稽。足見上訴人等係以
強制手段對庚○○逼討賭債，所辯庚○○係自願前往商討債務清
償事宜，行動自由並未被剝奪云云，自難採信。原判決因而認定
上訴人等共犯妨害自由罪刑，亦核無上訴意旨所指違背法令之情
形存在。（三）刑法第三百零二條之妨害自由罪，並非以傷人為
當然之手段，若行為人另具有傷害故意，且發生傷害結果，自應
成立傷害罪名，如經合法告訴，即應負傷害罪責。原判決事實認
定上訴人等及其他多名討債公司姓名年籍不詳之成員（均已成年
），為使庚○○無法脫逃，乃基於私行拘禁之犯意聯絡，共同加
入分擔看守庚○○之工作，並要求庚○○返還賭債，因庚○○表
示無錢給付，甲○○、乙○○、丙○○、戊○○、己○○及數名
姓名年籍不詳之成年人復另行基於共同傷害之概括犯意，先由甲
○○、乙○○、丙○○揮拳毆打庚○○之頭部、臉部，繼由戊○
○、己○○及數名姓名年籍不詳之人自後出拳毆打庚○○之頭部
及身體四肢，並持甲○○等人所有不明鈍器一支毆擊庚○○之頭
部，致庚○○不支倒地始罷手，使庚○○受有左眼眶瘀傷併結膜
下出血、頭部外傷、臉部及身體四肢多處瘀傷等傷害（見原判決
第五頁第四至十五行）。於理由認定上訴人等所犯私行拘禁及傷
害二罪，係犯意各別，罪名互異，應予分論併罰等語（見原判決
第二十九頁第十二至十六行）。並無上訴意旨所指判決不適用法
則情形。（四）原判決理由已說明上訴人等行為後，刑法於九十
四年二月二日經總統令修正公布，於九十五年七月一日施行，就
罪刑有關之共犯、累犯加重等修正，經比較新舊法適用結果，認
刑法第二十八條、第四十七條，以修正後之規定較有利於上訴人
等語（見原判決理由肆一之(三)、(四)）。雖又說明綜其全部罪刑比
較之結果，以修正前之規定較有利於上訴人，依刑法第二條第一
項前段，應全部適用最有利於行為人之行為時法律等語（見原判
決第二十六頁第十六至十八行），判決理由雖稍欠備，惟因結果
並無不同，對判決不生影響，亦不得以此等事項據為上訴第三審
之適法理由。（五）刑之量定為事實審法院之職權，茍無逾越法
定本刑，且無顯失輕重有失衡平之情形，復已於判決內說明其量
刑所審酌之情狀，自不得任意指為違法。本件原判決既已變更第
一審所引用之刑法法條判處上訴人等罪刑，且檢察官對於第一審
判決亦認判刑過輕而提起上訴，原審並已於判決內說明審酌上訴
人六人均身強體健，不知努力工作，正當做人，於知悉庚○○家
裡稍有家產後，甲○○竟利用機會與被害人賭博，於取得高額之
賭債後，指使手下即戊○○等五人分工合作，在索取賭債不成後
，竟押走庚○○，並予以毆擊傷害，令庚○○及其家人不僅遭受
財產損害，身心安全亦飽受威脅折磨，影響社會治安甚鉅，情節
甚為重大，甲○○是居於主導地位，情節較重，以及戊○○等五
人分工等一切情狀，經核於法並無違誤，原判決已說明其量刑所
審酌之情狀，自不得任意指為違法。上訴意旨所指原審量刑不當
云云，核與法律規定得為第三審上訴理由之違法情形並不相適合
。至其餘上訴意旨，均係就屬原審採證認事職權之適法行使及原
判決已說明事項，徒憑己見，任意指摘為違法，且仍為單純事實
之爭執，俱非適法之第三審上訴理由。依上揭說明，本件上訴人
等就妨害自由部分之上訴違背法律上之程式，應予駁回。
二、關於毀損器物罪及傷害部分
按刑事訴訟法第三百七十六條所列各罪之案件，經第二審法院判
決者，不得上訴於第三審法院，法有明文。本件上訴人甲○○、
丁○○、戊○○、己○○等四人另犯毀損器物及傷害案件，上訴
人丙○○、乙○○二人另犯傷害案件，經原審分別依刑法第三百
五十四條或第二百七十七條第一項論處罪刑，查該部分屬刑事訴
訟法第三百七十六條第一款之案件，依首開說明，既經第二審判
決，自不得上訴於第三審法院，上訴人等竟對上開部分一併提起
上訴，顯為法所不許，此部分上訴為不合法，應予駁回。
據上論結，應依刑事訴訟法第三百九十五條前段，判決如主文。
中    華    民    國  九十七  年    四    月    三    日
                      最高法院刑事第三庭
                          審判長法官  莊  登  照
                                法官  黃  一  鑫
                                法官  徐  昌  錦
                                法官  許  錦  印
                                法官  魏  新  和
      本件正本證明與原本無異
                                      書  記  官
中    華    民    國  九十七  年    四    月    九    日
                                                    m


司法院資訊處製作；財團法人民間司法改革基金會備份。
